【裁判字號】    90,判,262
【裁判日期】    900222
【裁判案由】    工商登記
【裁判全文】
最  高  行  政  法  院  判  決                      九十年度判字第二六二號
    原      告  甲○○
    被      告  臺北縣政府
    代  表  人  蘇貞昌
右當事人間因工商登記事件，原告不服經濟部中華民國八十八年九月九日經（八十八
）訴第00000000號再訴願決定，提起行政訴訟，本院判決如左：
    主  文
原告之訴駁回。
訴訟費用由原告負擔。
    事  實
緣原告原經被告核准於臺北縣平溪鄉○○村○○街二七三之一號設立「河灣野營社」
，其核准營業項目為：「一、雜貨零售（食品除外）；二、露營用品出租業；三、菸
酒零售（特許業務及管制品除外）（經營菸酒公賣業務應經公賣局許可）」。惟經被
告所屬聯合查報小組於民國八十七年十二月二十一日前往稽查時，查獲原告經營登記
範圍以外之旅館業務，因未經核准營業項目變更登記，被告乃於八十八年一月十四日
以八八北府建五字第一六一七三號函，以其違反行為時商業登記法第八條第三項之規
定，而依同法第三十三條第一項規定，責令即停止經營登記範圍外之業務，並處罰鍰
三千銀元（折合新臺幣九千元整）。原告不服，提起訴願、再訴願，遞遭決定駁回，
遂提起行政訴訟。茲摘兩造訴辯意旨於次：
原告起訴意旨略謂：原告現有房舍建於六十年，雖隔有十多間房間，但都是供員工住
宿，或招待員工及本人親朋好友度假住宿，偶而因到此露營的遊客，遇到下雨，其中
有老人、嬰孩等要求借宿，在盛情難卻下，借他們使用，並無經營登記範圍外之業務
，而被告、臺灣省政府及經濟部皆以室內之陳設與一般旅館型態相同、宣傳海報型錄
中之圖案及說明，就判定經營旅館業務。唯查遍相關法令也找不到任何規範住家房間
之陳設不能和旅館一樣，又海報型錄中也沒有印上旅館等字樣，至於圖案說明係考慮
將來如有機會合法經營旅館為降低成本，才一併排版印製，基於憲法第十五條生存權
保障之規定，請判決撤銷原處分及一再訴願決定等語。
被告答辯意旨略謂：被告聯合稽查小組於八十七年十二月二十一日查獲原告持有被告
核發北縣商聯甲字第○七三五八七號營利事業登記證，核准營業項目為：「１、雜貨
零售（食品除外）２、露營用品出租業．．．」惟其未經核准營業項目變更登記，擅
自經營旅館業務，被告即依實際狀況製作現場紀錄表，該紀錄表並經原告親閱後簽名
及加蓋該商號（河灣渡假村）之「統一發票專用章」確認無訛，違規事證應甚為明確
，依商業登記法第八條第三項規定：「商業不得經營其登記範圍以外之業務。」，故
被告爰依同法第三十三條第一項前段規定：「違反第八條第三項規定，主管機關除命
令商業停止其經營登記範圍以外之業務外，處商業負責人一千元以上五千元以下罰鍰
．．．」函令其停止該項業務並予罰鍰處分，並無違誤。又原告之房舍有十六間小木
屋，其室內之陳設與一般旅館型態相同；且從該商號所印製作為商業宣傳用海報型錄
中之圖案、文字說明與服務項目及費用之記載亦足以證明其確有經營旅館性質業務，
故其違反商業登記法之事實至為明確。綜上所述，原告之訴為無理由，請判決駁回等
語。
    理  由
按「商業不得經營其登記範圍以外之業務。」「違反第八條第三項規定者，主管機關
除命令商業停止其經營範圍外之業務外，處商業負責人一千元以上五千元以下罰鍰」
；為行為時商業登記法第八條第三項及第三十三條第一項所明定。本件原告持有被告
核發北縣商聯甲字第○七三五八七號營利事業登記證，在臺北縣平溪鄉○○村○○街
二七三－一號經營登記範圍外之旅館業務，違反商業登記法第八條第三項規定，被告
依同法第三十三條第一項規定，令其停止該項業務，並處罰鍰三千銀元。原告不服，
循序提起行政訴訟，主張：原告現有房舍建於六十年，雖隔有十多間房間，但都是供
員工住宿，或招待員工及本人親朋好友度假住宿，偶而因到此露營的遊客，遇到下雨
，其中有老人、嬰孩等要求借宿，在盛情難卻下，好比民宿一樣，借他們使用，一年
下來也一過十幾二十次，並無所謂經營登記範圍外之業務，被告依據房屋室內之陳設
與海報內容，即認定原告經營旅館業務，有違憲法第十五條生存權之保障云云。經查
，憲法第十五條固明定人民之生存權應予保障；惟其所保障者為合法方式之生存權，
違章與作奸犯科以達生存目的者，自不在保障之列，合先明。本件被告所屬聯合查
報小組於八十七年十二月二十一日前往原告營業處稽查時，發現現場房屋有十六間小
木屋，其室內之陳設與一般旅館型態相同；且從該商號所印製作為商業宣傳用海報型
錄中之圖案、文字說明與服務項目及費用表之記載，乃認定原告擅自經營登記範圍以
外之旅館業務，並經原告簽名確認無誤，原告並加蓋「河灣野營社」統一發票專用章
等情，有該現場記錄表、河灣渡假村宣傳海報各乙份附卷足稽，其違章事實洵堪認定
。原告主張，核無足採。揆諸首揭說明，本件被告所為停止經營登記範圍外業務，並
處罰三千銀元之處分，核無違誤，一再訴願決定遞予維持，亦無不合，原告猶執前詞
，聲明撤銷，為無理由，應予駁回。
據上論結，本件原告之訴為無理由，爰依行政訴訟法施行法第二條、行政訴訟法第九
十八條第三項前段，判決如主文。
中    華    民    國     九十        年      二      月     二十二      日
                    最 高 行 政 法 院  第 五 庭
                                審 判 長 法  官      廖  政  雄
                                         法  官      蔡  進  田
                                         法  官      趙  永  康
                                         法  官      林  清  祥
                                         法  官      姜  仁  脩
右  正  本  證  明  與  原  本  無  異
                                         法院書記官  莊  俊  亨
中    華    民    國     九十        年      二      月     二十三      日


司法院資訊處製作；財團法人民間司法改革基金會備份。
